---
title: "Caso práctico 2: Análisis de Datos Funcionales — ENSO y SST del Pacífico"
author: "Javier García Fernández, Martín Solano Martínez y Miguel Ángel Véliz Ayala"
format: html
editor: visual
execute: 
  freeze: true
---

> ⚠️ **Nota:** Este documento es una versión de muestra. Se presenta la estructura metodológica, los fragmentos de código más relevantes y algunas visualizaciones representativas, pero el análisis completo no está incluido.

---

## 1. Introducción

El **Análisis de Datos Funcionales (ADF)** estudia datos observados como funciones a lo largo de un dominio continuo (tiempo, temperatura, frecuencia), en lugar de simples vectores de observaciones discretas. Cada unidad de análisis es una **curva completa**, lo que permite capturar patrones de forma, variabilidad y evolución temporal que los métodos multivariantes clásicos no pueden representar.

La base matemática que justifica tratar funciones como objetos estadísticos es el **espacio de Hilbert**: permite aplicar herramientas como PCA, regresión o clustering en un contexto funcional, con propiedades matemáticas sólidas (ortogonalidad, existencia de mínimos, convergencia).

---

## 2. Conjunto de datos

Los datos corresponden a **índices de temperatura superficial del mar (SST)** en el **Pacífico ecuatorial**, procedentes de **OISST v2.1** (NOAA). Comprenden observaciones **semanales desde 1982 hasta 2025** en cuatro regiones estándar que monitorizan el fenómeno **ENSO (El Niño-Oscilación del Sur)**:

| Región | Localización | Comportamiento |
|--------|-------------|----------------|
| **NINO 1+2** | Costa de Sudamérica (0–10°S, 90–80°W) | Máxima volatilidad; zona de afloramiento (*upwelling*) |
| **NINO 3** | Pacífico Oriental (5°N–5°S, 150–90°W) | Exhibe la Barrera de Predictibilidad de Primavera |
| **NINO 3.4** | Centro Pacífico (5°N–5°S, 170–120°W) | Estándar oficial de monitoreo ENSO |
| **NINO 4** | Pacífico Occidental (5°N–5°S, 160°E–150°W) | Mínima variabilidad; "Piscina Cálida" |

Para cada región se dispone de: **SST** (temperatura en °C) y **SSTA** (anomalía = SST observada − promedio histórico).

### 2.1. Carga y preparación

El archivo NOAA tiene un formato de texto plano irregular: cada celda concatena SST y SSTA sin separador explícito (e.g., `20.6-0.1` o `20.6 0.1` cuando la anomalía es positiva). Se desarrolla un pipeline de limpieza específico:

```{r}
# Lectura línea a línea
url <- "https://www.cpc.ncep.noaa.gov/data/indices/wksst9120.for"
raw <- readLines(url)
raw <- raw[-c(1:4)]  # Eliminar cabeceras NOAA

# Normalizar anomalías positivas: "23.2 0.0" → "23.2+0.0"
for (i in seq_along(raw)) {
  raw[i] <- gsub("(\\d+\\.\\d+) (\\d+\\.\\d+)", "\\1+\\2", raw[i])
}
```

```{r}
# Función que descompone "20.6-0.1" o "20.6+0.1" en SST y SSTA
separar_valor <- function(x) {
  if (grepl("\\+", x)) {
    partes <- strsplit(x, "\\+")[[1]]
    return(c(as.numeric(partes[1]), as.numeric(partes[2])))
  }
  match <- regexpr("-[0-9.]+$", x)
  if (match > 0) {
    sst  <- substr(x, 1, match - 1)
    anom <- substr(x, match, nchar(x))
    return(c(as.numeric(sst), as.numeric(anom)))
  }
}

# Función para parsear fechas NOAA "02SEP1981" → (YEAR, WEEK)
extraer_year_week <- function(week_str) {
  meses <- c(JAN="01", FEB="02", MAR="03", APR="04",
             MAY="05", JUN="06", JUL="07", AUG="08",
             SEP="09", OCT="10", NOV="11", DEC="12")
  # [parseo de día, mes y año...]
}
```

**Decisiones de limpieza adicionales:**
- Se eliminan los años incompletos (1981 y 2025, con menos de 52 semanas).
- La semana 53 de los años que la tienen se reasigna como semana 1 del año siguiente, preservando la continuidad temporal sin pérdida de información.

El resultado es un `data.frame` con 10 columnas: `YEAR`, `WEEK`, y pares SST/SSTA para las cuatro regiones.

---

## 3. Idea y objetivos

### Unidad funcional: el año

Se considera cada año como una **curva funcional** $x_i(t)$, donde $t \in \{1, \ldots, 52\}$ son las semanas. Esto proporciona $N > 40$ individuos funcionales, cifra suficiente para inferencia robusta. Tomar las regiones como unidades daría solo $N = 4$, inviable.

### Objetivos principales

1. **Caracterización univariante** por región (media y varianza funcional).
2. **Comparación este-oeste**: evidenciar el contraste entre NINO 1+2 (volátil) y NINO 4 (estable).
3. **Análisis sobre anomalías (SSTA)** para aislar la señal climática pura.
4. **Detección de outliers funcionales** distinguiendo entre outliers de *magnitud* y de *forma*.

---

## 4. Análisis estadístico funcional

### 4.1. Representación cruda

Antes de suavizar, se visualizan las curvas en bruto para inspeccionar la estructura general:

```{r}
# Reorganizar a matriz: filas = años, columnas = semanas
matriz <- reshape(
  df[, c("YEAR", "WEEK", "NINO12")],
  timevar = "WEEK", idvar = "YEAR", direction = "wide"
)
datos <- as.matrix(matriz[, -1])

matplot(t(datos), type = "l", lty = 1, col = rainbow(nrow(datos)),
        xlab = "Semana", ylab = "Temperatura (°C)",
        main = "Curvas crudas: NINO12")
```

**Hallazgos por región:**

- **NINO 1+2:** Estacionalidad muy marcada (oscilación 20–28°C). Las anomalías exhiben la mayor dispersión: eventos extremos superan ±4°C.
- **NINO 3:** Se observa la *Barrera de Predictibilidad de Primavera* — en las semanas 15–20, todas las curvas convergen, reduciendo drásticamente la varianza antes de dispersarse de nuevo.
- **NINO 3.4:** Comportamiento intermedio; la barrera de primavera es visible pero menos pronunciada.
- **NINO 4:** Curvas casi planas (27–30°C todo el año), con anomalías de rango reducido (±1.5°C). Contraste máximo con NINO 1+2.

Con gradiente temporal (azul = años antiguos, rojo = años recientes) se aprecia un **calentamiento asimétrico**: tendencia positiva en NINO 4, ausente en NINO 1+2.

### 4.2. Suavizado funcional

El ADF requiere transformar los datos discretos en funciones continuas. Se aproxima cada curva como:

$$x(t) = \sum_{k=1}^{K} c_k \phi_k(t)$$

Se utilizan **bases de Fourier** (adecuadas para datos con estacionalidad anual) con **penalización en segunda derivada** (rugosidad):

```{r}
library(fda)

# Selección conjunta de K (nº de bases) y λ (suavizado) por GCV
nbasis_seq  <- seq(13, 21, by = 2)
log_lambdas <- seq(-10, 10, by = 0.5)
lambdas     <- 10^log_lambdas

# Para cada combinación (K, λ):
basis_fourier <- create.fourier.basis(rangeval = c(1, 52),
                                      nbasis = nb,
                                      period = 52)
fdPar_obj <- fdPar(fdobj = basis_fourier, Lfdobj = 2, lambda = lam)
fit       <- smooth.basis(argvals = semanas, y = t(y_mat), fdParobj = fdPar_obj)

# Guardar GCV medio y seleccionar el par óptimo (K*, λ*)
gcv_grid[i, j] <- mean(fit$gcv, na.rm = TRUE)
```

---

## 5. Temperaturas (SST) — Análisis funcional por región

Para cada una de las 4 regiones se ejecuta el siguiente pipeline. Se muestra aquí el esquema aplicado a **NINO 3.4** como ejemplo representativo:

**a) Media y desviación típica funcional**

```{r}
# Media funcional
media_fd <- mean.fd(fd_obj)

# Desviación típica funcional
sd_fd <- std.fd(fd_obj)

# Visualización
plot(media_fd, main = "Media funcional NINO3.4",
     xlab = "Semana", ylab = "Temperatura (°C)", col = "blue", lwd = 2)
lines(media_fd + 2*sd_fd, col = "red", lty = 2)
lines(media_fd - 2*sd_fd, col = "red", lty = 2)
```

La media funcional de NINO 3.4 muestra una ligera curva estacional, con los valores mínimos en torno a la semana 25-30. Las bandas de ±2σ revelan mayor variabilidad en la segunda mitad del año, precisamente donde los eventos El Niño/La Niña tienen mayor impacto.

**b) FPCA — Análisis de Componentes Principales Funcional**

```{r}
pca_result <- pca.fd(fd_obj, nharm = 4)

# PC1 y PC2 capturan > 90% de la variabilidad en todas las regiones
# PC1: modo de variación de magnitud (años más cálidos vs más fríos)
# PC2: modo de variación de forma (timing y velocidad de los eventos)
```

**c) MS-Plot para detección de outliers funcionales**

El *Magnitude-Shape Plot* separa los años anómalos según si lo son por **magnitud** (temperatura media muy alta/baja) o por **forma** (evolución temporal inusual):

```{r}
# [Cálculo de profundidad MBD y MS-Plot...]
```

**Años detectados como outliers:**
- **1997, 1983:** Outliers por magnitud en NINO 1+2 y NINO 3 (El Niño extremo).
- **1998, 2016:** Outliers por forma en NINO 3 y NINO 3.4 (años de transición Niño→Niña).
- **2010:** Outlier en NINO 4 — único evento que perturbó significativamente la "Piscina Cálida".
- **2017:** Outlier por forma en NINO 1+2 (evolución temporal atípica sin magnitud extrema).

---

## 6. Anomalías (SSTA)

El mismo pipeline se aplica sobre las anomalías SSTA para **filtrar la estacionalidad** y aislar la señal climática pura. Las anomalías permiten distinguir con mayor claridad:

- La **velocidad de inicio** de un evento El Niño/La Niña.
- La **duración y forma** de la curva durante el evento.
- El **año de inicio vs. el año de mayor intensidad** (a menudo no coinciden).

```{r}
library(fda)
semanas <- 1:52

# El mismo procedimiento de selección GCV y suavizado se aplica
# sobre las matrices de anomalías NINO12_ANOM, NINO3_ANOM, etc.
```

---

## Tecnologías

- **R:** `fda`, `dplyr`, `tidyr`, `ggplot2`
- **Quarto** para renderizado HTML

## Autores

Javier García Fernández · Martín Solano Martínez · Miguel Ángel Véliz Ayala  
Universidad de Murcia — MDMF, curso 2024/2025
